臺灣臺南地方法院民事判決　九十三年度重訴字第一○號
　　原　　　告　臺灣土地銀行股份有限公司
　　法定代理人　乙○○
　　訴訟代理人　丙○○
　　被　　　告　甲○○
右當事人間請求給付借款事件，經本院於民國九十四年二月三日言詞辯論終結，判決
如左：
    主      文
被告應給付原告新臺幣壹仟肆佰肆拾玖萬柒仟佰伍拾壹元，及自民國九十一年九月
十二日起至清償日止，按年利率百分之九點零七計算之利息，並自民國九十一年十月
十三日起至清償日止，逾期在六個月以內者，按上開利率百分之十，逾期在六個月以
上者，按上開利率百分之二十計付違約金。
訴訟費用由被告負擔。
    事      實
甲、原告方面：
一、聲明：求為判決如主文所示。
二、陳述：
  (一)緣被告之被繼承人吳王阿絨於民國八十四年十二月十四日邀同訴外人吳來成、吳
    宜霞為連帶債務人及連帶保證人，向原告借款新臺幣（下同）一千四百五十萬元
    ，約定借款期限自民國八十四年十二月十四日起至九十九年十二月十四日止，分
    一八０期攤還本息，利息按原告基本放款利率（貸放時為年息百分之七點七）加
    八點四碼計算，並隨同原告基本放款利率調整而調整。倘有任何一宗債務未依約
    付息時，喪失期限利益，視為全部到期，除按約定利率計息外，逾期在六個月以
    內者，按上開利率百分之十，逾期超過六個月以上部分，按上開利率百分之二十
    計付違約金。
  (二)詎債務人吳王阿絨自八十五年十二月十四日起即未依約繳息，上開債務即應視為
    全部到期，須全部一次清償，惟債務人吳王阿絨已於八十五年十二月十五日死亡
    ，被告為其法定繼承人，就其被繼承人吳王阿絨對於原告所負之借款債務，依法
    應負連帶清償責任，爰依消費借貸及繼承之法律關係提起本件訴訟，請求被告給
    付本金一千四百四十九萬七千三百五十一元，及如主文所示之利息、違約金。
三、證據：提出借據四件、約定書三件、放款付出傳票一件、轉帳收入傳票一件、利
    率查詢單一件、放款帳卡二件、戶籍謄本三件、印鑑卡一件、本院八十五年度促
    字第一六三一七號支付命令及確定證明書各一件、本院九十一年度促字第四七八
    八二號支付命令一件、支付命令異議狀一件、本院九十一年度重訴字第五九三號
    民事裁定、他項權利證明書及契約書各一件、本院九十年十二月十七日八十八南
    院鵬執慎字第一五五九九號債權憑證一件、本院民事庭函一件為證，並聲請訊問
    證人即原告辦理對保人員曾明堂。
乙、被告方面：
一、聲明：駁回原告之訴。
二、陳述：
  (一)被繼承人吳王阿絨並未於八十四年十二月十四日向原告借款一千四百五十萬元，
    原告提出之借據非被繼承人吳王阿絨親自簽名、蓋章，該筆借款應係他人冒用吳
    王阿絨名義所為，被繼承人吳王阿絨既未向原告借款，自不負清償責任。原告主
    張依消費借貸及繼承之法律關係，訴請被告給付系爭借款，依法無據。
  (二)被繼承人吳王阿絨不識字，且原告亦陳稱其所提出之吳王阿絨八十二年十一月二
    十六日開戶印鑑卡上「吳王阿絨」之簽名係因吳王阿絨不識字，不慣執筆而由其
    行員（即吳王阿絨之子）吳宗和代簽，則吳王阿絨既不識字，不慣執筆，何以原
    告之對保人員曾明堂卻到庭證稱本件借款之借據確係吳王阿絨親自簽名，顯見其
    證詞不可採信。
三、證據：提出保證責任臺南市第六信用合作社存款印鑑卡一件、臺南縣永康鄉（現
    為永康市）農會存款印鑑卡一件、土戶籍謄本二件、本院九十三年六月二十四日
    南院慶九十三執東字第一四六七四號執行處通知一件、遺產稅課稅清單一件、證
    明書一件為證，並聲請向被繼承人吳王阿絨申請開戶之所有金融機構調取開戶時
    留存之簽名、印鑑、向財將企業股份有限公司調取吳王阿絨簽名之本票，及向地
    政機關調取吳王阿絨買賣土地辦理移轉登記之申請資料，暨聲請筆跡鑑定。
丙、本院依職權調閱九十三年度執字第一四六七四號強制執行案卷。
    理　　由
壹、程序方面：
　　按訴狀送達後，原告不得將原訴變更或追加他訴，但擴張或減縮應受判決事項之
    聲明者，不在此限，民事訴訟法第二百五十五條第一項第三款定有明文。本件原
    告於起訴時原請求被告應給付一千四百四十九萬七千三百五十一元，及自八十五
    年十一月十四日起至清償日止，按年利率百分之九點四計算之利息，並自八十五
    年十二月十五日起至清償日止，逾期在六個月以內者，按上開利率百分之十，逾
    期在六個月以上者，按上開利率百分之二十計付違約金；嗣原告於起訴狀繕本送
    達後，於九十三年二月六日、同年三月二日當庭聲明將利息、違約金減縮為如主
    文第一項所示，其請求訴訟標的之法律關係仍為同一，此屬減縮應受判決事項之
    聲明，核與民事訴訟第二百五十五條第一項第三款規定，尚無不合，應予准許，
    合先敘明。
貳、實體方面：
一、本件原告起訴主張：被告之被繼承人吳王阿絨於八十四年十二月十四日邀同訴外
    人吳來成、吳宜霞為連帶債務人及連帶保證人，向原告借款一千四百五十萬元，
    約定借款期限自八十四年十二月十四日起至九十九年十二月十四日止，分一八０
    期攤還本息，利息按原告基本放款利率加八點四碼計算，並隨同原告基本放款利
    率調整而調整。倘有任何一宗債務未依約付息時，視為全部到期，除按約定利率
    計息外，逾期在六個月以內者，按上開利率百分之十，逾期超過六個月以上部分
    ，按上開利率百分之二十計付違約金。詎債務人吳王阿絨自八十五年十二月十四
    日起即未依約繳息，上開債務即應視為全部到期，須全部一次清償，惟債務人吳
    王阿絨已於八十五年十二月十五日死亡，被告為其法定繼承人，就其被繼承人吳
    王阿絨對於原告所負之借款債務，依法應負連帶清償責任，爰依消費借貸及繼承
    之法律關係提起本件訴訟，請求被告給付如主文第一項所示本金、利息及違約金
    等情。
二、被告則以：被繼承人吳王阿絨並未於八十四年十二月十四日向原告借款一千四百
    五十萬元，吳王阿絨不識字，系爭借款之借據非其親自簽名、蓋章，該筆借款應
    係他人冒用吳王阿絨名義所為，被繼承人吳王阿絨既未向原告借款，自不負清償
    責任，原告主張依消費借貸及繼承之法律關係，訴請被告給付系爭借款，依法無
    據等語，資為抗辯。
三、兩造不爭執之事實：
　(一)被告之被繼承人吳王阿絨已於八十五年十二月十五日死亡，被告及訴外人吳來成
　　、吳宜霞、吳宗和（業經原告取得支付命令確定）為其法定繼承人，且未聲明拋
　　棄繼承或限定繼承，此有原告及被告所提出之戶籍謄本、本院民事庭南院鵬民癸
    字第六五八二０號庭函及本院九十一年度促字第四七八八二號支付命令等件在卷
    足憑。
  (二)被繼承人吳王阿絨另曾於八十二年十一月三十日、八十四年十月九日分別邀同訴
    外人吳來成及訴外人吳宜霞、吳宗和為連帶債務人及連帶保證人，向原告借款二
    百萬元、一千一百萬元，其中二百萬元借款部分業據清償完畢，而一千一百萬元
    部分則因債務人未按期給付，經原告向本院聲請對吳王阿絨、吳來成、吳宜霞、
    吳宗和核發八十五年度促字第一六三一七號支付命令後，於八十五年十月三十日
    確定，嗣經原告執該支付命令聲請強制執行，因執行無實益，而換發債權憑證，
    此並有原告提出之借據、授信約定書、本院八十五年度促字第一六三一七號支付
    命令及確定證明書、本院九十年十二月十七日八十八南院鵬執慎字第一五五九九
    號債權憑證等件附卷可稽。
  (三)被繼承人吳王阿絨除於臺灣土地銀行申請開立帳戶外，尚分別於七十七年十一月
    二日、八十三年一月十日、六十五年九月一日、八十四年十月二日、七十八年十
    二月十九日及八十三年八月十五日，在臺南市第六信用合作社、臺南縣永康市農
    會、中華郵政股份有限公司臺南郵局永康大灣郵局、中國信託商業銀行西臺南分
    行、華南商業銀行東高雄分行、國泰世華聯合商業銀行臺南分行申請開立帳戶並
    留存有開戶印鑑卡，此並有吳王阿絨金融帳戶開戶查詢資料、臺南市第六信用合
    作社九十三年三月二十六日南六信字第一一二０號函附之活期存款開戶印鑑卡、
    臺南縣永康市農會九十三年四月一日南縣永農字第四００號函附之印鑑卡、中華
    郵政股份有限公司臺南郵局九十三年四月二日南營密字第九三五０００一─二０
    一號函附之立帳申請書、中國信託商業銀行股份有限公司九十三年三月三十一日
    中信銀作業00000000000函附之帳戶開戶印鑑卡、華南商業銀行東高
    雄分行九十三年四月八四（93）華東高字第０一三七號函附之開戶印鑑卡國泰世
    華商業銀行臺南分行九十三年三月三十一日（九十三）國市銀臺南字第一八七號
    函附之開戶資料等件在卷足稽。
  (四)被繼承人吳王阿絨曾於八十五年七月二十四日與訴外人中成實業有限公司、王棟
    樑、吳宜霞、王榮基共同簽發面額三百五十萬元之本票，吳王阿絨並親自簽名、
    用印，嗣因未獲兌現，經執票人聲請對該本票准許強制執行，有本院民事執行處
    九十三年六月二十四日南院慶九十三執東字第一四六七四號通知、財將企業股份
    有限公司陳報狀所附本票等件附卷可參。
  (五)系爭借款之餘欠本金及其利息、違約金之數額，確係如原告所主張減縮後之聲明
    所示。
四、得心證之理由：
    原告主張訴外人即被告之被繼承人吳王阿絨於八十四年十二月十四日邀同訴外人
    吳來成、吳宜霞為連帶債務人及連帶保證人，向原告借款一千四百五十萬元，約
    定借款期限自民國八十四年十二月十四日起至九十九年十二月十四日止，分一八
    ０期攤還本息，利息按原告基本放款利率加八點四碼計算，並隨同原告基本放款
    利率調整而調整。倘有任何一宗債務未依約付息時，喪失期限利益，除按約定利
    率計息外，逾期在六個月以內者，按上開利率百分之十，逾期超過六個月以上部
    分，按上開利率百分之二十計付違約金，詎債務人吳王阿絨自八十五年十二月十
    四日起即未依約繳息，上開債務應視為全部到期，惟債務人吳王阿絨已於八十五
    年十二月十五日死亡，所遺本件借款債務應由繼承人即被告甲○○、訴外人吳來
    成、吳宗和、吳宜霞共同繼承，迄今仍積欠本金一千四百四十九萬七千三百五十
    一元，及如主文所示之利息、違約金未為清償等事實，業據其提出借據、授信約
    定書、放款付出傳票、轉帳收入傳票、利率查詢單、放款帳卡、戶籍謄本、本院
    民事庭函為證，惟被告既否認係被繼承人吳王阿絨所借款，並以前揭情詞置辯。
    是本件首應審究者為：被告之被繼承人吳王阿絨是否為本件系爭借款之借款人而
    應負清償責任？經查：
  (一)按私文書應由舉證人證其真正，民事訴訟法第三百五十七條前段定有明文。又按
    私文書經本人或其代理人簽名、蓋章或按指印或有法院或公證人之認證者，推定
    為真正，民事訴訟法第三百五十八條第一項亦有明文。查原告所提出系爭借款借
    據既為被告否認其上借款人「吳王阿絨」簽名、印文之真正，則依前開說明，自
    應由原告就其私文書之真正負舉證責任。
  (二)查證人即負責本件借款對保之承辦人員曾明堂到庭證稱：「當初是被告的哥哥吳
    宗和帶我們去吳來成的家，確實是由吳來成及吳王阿絨簽名，他們再將印章拿給
    我，我幫他們蓋章。當時在場的人有吳來成、吳王阿絨及被告的哥哥和我。」等
    語（見本院九十三年三月二日準備程序筆錄第三頁），且金融機構辦理授信業務
    ，為期降低授信風險及基於債權安全性之考量，就貸放款作業均要求詳實查核授
    信品質，於進行徵信及對保作業時皆須親自確認借款人、保證人之意思，並須親
    自簽名、用印，證人曾明堂所述核與金融實務授信業務運作常情相符。參以本件
    系爭借款之連帶債務人吳來成部分亦係由證人曾明堂於八十四年十二月十四日與
    被繼承人吳王阿絨同時進行對保，而訴外人吳來成於原告就系爭借款對其聲請核
    發支付命令時，並未表示異議而確定，益徵證人曾明堂之證詞堪予採信。另被告
    雖以原告於提出訴外人吳王阿絨八十二年十一月二十六日開立之存款帳戶印鑑卡
    時陳稱該印鑑卡係由原告職員吳宗和（即訴外人吳王阿絨之子）核對證照，且因
    吳王阿絨不識字，不慣執筆而委其代為於印鑑卡上之簽名欄簽名，而證人曾明堂
    卻到庭證稱對保時有確實係訴外人吳王阿絨親自簽名，二者說辭顯有矛盾，故認
    證人曾明堂所述不足採信云云。惟查，原告陳稱「吳王阿絨不識字，不慣執筆」
    之意思，係指訴外人吳王阿絨不習慣執筆寫字，非指訴外人吳王阿絨不會寫字，
    是證人曾明堂證述之內容與原告所述並無矛盾之處，被告以前詞置辯，尚非可採
    。
  (三)又原告提出之本件系爭借款借據、授信約定書，經與本件系爭借款無關之吳王阿
    絨於臺南縣永康市農會開戶印鑑卡、吳王阿絨於八十五年七月二十四日親自簽發
    之本票原本等件，併送法務部調查局囑託鑑定其上「吳王阿絨」之簽名字跡是否
    相同，雖據法務部調查局函覆「由於參對資料不足，無法鑑定」等語，此有法務
    部調查局九三年十月十五日調科貳字第０九三００三八八三七０號函在卷可稽。
    然系爭借款借據上「吳王阿絨」之簽名，與前開印鑑卡、本票及原告所提出、且
    被告不爭執之被繼承人吳王阿絨於八十二年十一月三十日、八十四年十月九日向
    原告借款二百萬元、一千一百萬元之借據、授信約定書上「吳王阿絨」之簽名，
    經本院核對後，該等文書上「吳王阿絨」之簽名字跡，依肉眼觀之，不論字型、
    筆勢、筆順及書寫習慣等均相近，且「吳王阿絨」四字之筆劃、特徵、組織，均
    顯較一般人生疏，參酌被告自承被繼承人吳王阿絨不識字等情，足認該等文書上
    「吳王阿絨」之簽名係出於同一人所寫。被告雖以被繼承人吳王阿絨不識字，而
    否認系爭借款借據上「吳王阿絨」簽名之真正云云，惟不識字之人非必全無書寫
    自己姓名之能力，況被告亦自承訴外人財將股份有限公司所持有之被繼承人吳王
    阿絨與訴外人中成實業有限公司、王棟樑、吳宜霞、王榮基共同簽發之面額三百
    五十萬元本票，為被繼承人吳王阿絨所親自簽名（見被告提出之九十三年七月九
    日、同年七月十五日聲請狀），足見被繼承人吳王阿絨確有書寫自己姓名之能力
    ，應足以推認本件借款借據上「吳王阿絨」之簽名應係吳王阿絨本人親自書立，
    被告徒以被繼承人吳王阿絨不識字而否認該簽名之真正，委無可採。
  (四)再者，本件系爭借款借據及約定書上「吳王阿絨」之印文，與原告所提出被繼承
    人吳王阿絨於八十二年十一月三十日、八十四年十月九日分別邀同訴外人吳來成
    及訴外人吳宜霞、吳宗和為連帶債務人及連帶保證人，向原告借款二百萬元、一
    千一百萬元時所簽立之借據、授信約定書上「吳王阿絨」之印文，及吳王阿絨於
    六十五年九月一日再中華郵政股份有限公司臺南郵局永康大灣郵局開戶時留存印
    鑑卡上「吳王阿絨」之印文，經本院比對，均屬相同，而前開八十二年十一月三
    十日、八十四年十月九日吳王阿絨之借據、約定書及郵局開戶印鑑卡等文件，均
    與本件借貸無涉，要非原告所得事先偽造，該印文堪認係被繼承人吳王阿絨本人
    所有。被告空言否認系爭借款借據、約定書上「吳王阿絨」印文之真正，然未舉
    證以實其說，自無足採。
五、按消費借貸之借用人應於約定期限內，返還與所借用物種類、品質、數量相同之
    物；遲延之債務，以支付金錢為標的者，債權人得請求依法定利率計算之遲延利
    息，但約定利率較高者，仍從其約定利率；且繼承人自繼承開始時，除本法另有
    規定外，承受被繼承人財產上之一切權利、義務，民法第四百七十八條前段、第
    二百三十三條第一項、第一千一百四十八條前段分別定有明文。本件原告所提出
    之借據及約定書既為真正，已如前述，而依該借據內記載被繼承人吳王阿絨為系
    爭借款之借款人，自應負借款人之清償責任，惟吳王阿絨業於八十五年十二月十
    五日死亡，被告為其繼承人，亦如前述，則揆諸前開規定及說明，被告自應繼承
    被繼承人吳王阿絨之債權債務，而應就本件借款負繼承人之連帶清償責任。從而
    ，原告依繼承及消費借貸契約之法律關係，請求被告給付原告本金一千四百四十
    九萬七千三百五十一元，及如主文所示之利息、違約金，為有理由，應予准許。
六、本件判決基礎已臻明確，兩造其餘之攻擊防禦方法及訴訟資料經本院斟酌後，核
    與判決不生影響，無一一論述之必要，併予敘明。
七、據上論結，本件原告之訴為有理由，依民事訴訟法第七十八條，判決如主文。
中　　　華　　　民　　　國　　九十四　　年　　　二　　　月　　　十七　　日
                                臺灣臺南地方法院民事第二庭
　　　　　　　　　　　　　　　　　　審判長法　官　王　金　龍
　　　　　　　　　　　　　　　　　　　　　法　官　蘇　正　賢
　　　　　　　　　　　　　　　　　　　　　法　官　林　佩　儒
右為正本係照原本作成。
如對本判決上訴，須於判決送達後廿日內向本院提出上訴狀。
中　　　華　　　民　　　國　　九十四　　年　　　二　　　月　　　十八　　日
　　　　　　　　　　　　　　　　　　法　院書記官　黃　富　煜
